臺灣臺中地方法院刑事判決　　　　　　100年度交易字第195號
公　訴　人　臺灣臺中地方法院檢察署檢察官
被　　　告　楊宗翰
選任辯護人　周復興律師
上列被告因過失傷害案件，經檢察官提起公訴（99年度偵字第27
984號），本院判決如下：
    主    文
楊宗翰因過失傷害人致重傷，處有期徒刑陸月，如易科罰金，以
新臺幣壹仟元折算壹日。
    犯罪事實
一、楊宗翰於民國99年3月15日上午7時18分許，騎乘車牌號碼XZ
    N-817號重型機車，沿臺中市○○○路○段由梅亭街往大雅
    路之由南往北方向行駛，行經臺中市○○○路○段與健行路
    之交岔路口，欲左轉往健行路方向行駛時，原應注意汽(機)
    車行駛至交岔路口，左轉彎時，應距交岔路口30公尺前顯示
    方向燈或手勢，換入內側車道或左轉車道，並應行至交岔路
    口中心處左轉，及轉彎車應讓直行車先行，而依當時係天候
    晴、日間自然光線、柏油路面、乾燥、無缺陷、無障礙物且
    視距良好等情形，亦無不能注意之情事，竟疏未注意於距上
    開交岔路口30公尺前顯示方向燈或手勢，迄於進入上開交岔
    路口之人行穿越道處始顯示左轉方向燈，且未行至交岔路口
    中心處即貿然左轉彎、未讓直行車先行，適有同向行駛在其
    左後方、欲直行通過上開交岔路口之曾和英騎乘之車牌號碼
    PEM-720號重型機車駛至，亦未保持可以隨時煞停之距離，
    於見到楊宗翰之機車左轉時已閃避不及，所騎乘之重型機車
    車頭碰撞楊宗翰所騎乘之重型機車左後側引擎處，致曾和英
    人車倒地並往左前方滑倒，因此受有頭部外傷合併臚內血腫
    、骨盆骨折、外傷性腦傷併右側肢體偏癱及吞嚥功能障礙，
    而致重度障礙之重傷害程度。事發後，楊宗翰於其上開過失
    犯行未被發覺前，即在肇事現場照護曾和英，並向據報前來
    處理之臺中市警察局第二分局交通分隊員警邱錦昌自首表明
    肇事者身分，並接受裁判。
二、案經曾和英訴由臺灣臺中地方法院檢察署檢察官偵查起訴。
    理  由
壹、證據能力之說明：
一、被告之選任辯護人爭執臺中市○○○道路交通事故談話紀錄
    表為審判外之書面陳述，認為沒有證據能力。經查，卷附臺
    中市○○○道路交通事故談話紀錄表共有3份（他字卷第54
    至58頁），其中2份為被告楊宗翰分別於99年3月15日8時許
    在車禍現場之談話紀錄，及於99年6月4日14時45分在交通分
    隊之談話紀錄，另1份則為曾和英之夫傅兆權及女兒於99年3
    月15日8時39分在中國醫藥學院之談話紀錄。關於曾和英之
    丈夫及女兒上開談話紀錄固為被告以外之人於審判外之書面
    陳述而無證據能力，惟關於被告楊宗翰之上開2份談話紀錄
    ，則應屬「被告之供述」而非「被告以外之人」於審判外之
    書面陳述，先予敘明。而按刑事訴訟法第156條規定：「被
    告之自白，非出於強暴、脅迫、利誘、詐欺、疲勞訊問、違
    法羈押或其他不正之方法，且與事實相符者，得為證據。」
    又「此項自白並非專以審判筆錄所記載者為限，即在有偵查
    犯罪職權之司法警察官訊問所得，如未施用強暴、脅迫、利
    誘、詐欺或其他不正之方法，且與事實相符者，仍不失有證
    據能力。」、「被告於法院外之機關所為之自白，即審判外
    之自白，苟非出於不正之方法，且與事實相符者，得為證據
    。」最高法院著有24年上字第1658號、31年上字第1515號判
    例可資參照。又「被告之自白，不得作為有罪判決之唯一證
    據，仍應調查其他必要之證據，以察其是否與事實相符，為
    刑事訴訟法第一百五十六條第二項所明定，如被告之前後供
    述不同，除為被告有罪之判決，對於被告有利之證據，如何
    不採，應依刑事訴訟法第三百一十條第二款規定說明其理由
    外，如採信被告有利部分之供述，當然排除被告其他不相容
    部分之自白，此為法院取捨證據法理上之當然結果…」、「
    刑事訴訟法第九十八條規定，訊問被告應出以懇切之態度，
    不得用強暴、脅迫、利誘、詐欺、疲勞訊問或其他不正之方
    法，並無禁止誘導詢問之規定。…本件調查人員製作上訴人
    筆錄時，縱有誘導訊問，仍非以不正方取得之證據，原判決
    以之為上訴人論罪證據，自無採證違法可言。」最高法院82
    年度台上字第3002號判決、98年度台上字第865號判決可資
    參照。經查，被告自始至終均未主張其於上開談話紀錄表上
    所為之陳述，有何受到強暴、脅迫、利誘、詐欺、疲勞訊問
    、違法羈押或其他不正之方法，且上開談話紀錄表之製作人
    邱錦昌警員，係到場處理本件交通事故之承辦警員，與雙方
    互不認識，亦無以不正方法製作之動機或目的，況被告於99
    年3月15日8時許之談話紀錄表上供稱：「我有打方向燈，我
    行至行人穿越道上開始打左方向燈」等語（見99年3月15日
    之臺中市○○○道路交通事故談話紀錄表），及於99年6月4
    日14時45分許之談話紀錄表上供稱：「我打方向燈的位置在
    路口前有打方向燈，位置我不知道」等語（見99年6月4日之
    臺中市○○○道路交通事故談話紀錄表），均有緊接其後簽
    名確認，且被告於99年8月17日檢察官偵查中亦供稱：「（
    問：你為何在警詢時表示你是在行人穿越道打方向燈？）當
    天警察帶我到梅川東路與健行路口，要我指出我是在何處打
    方向燈，當時我很緊張，我是告訴他我不記得在何處打方向
    燈，警察要我想，警察看我比不出來，就讓我選是在斑馬線
    還是超過斑馬線，我想我是很前面打的，所以就比斑馬線。
    」等語（偵卷第74、75頁），足見被告先前所為之談話紀錄
    ，應均係出於其自由意志並經其確認，並無違法取證之瑕疵
    ，且經核與事實相符（詳下述說明），依上開最高法院判例
    、判決意旨，自得作為本案之證據。
二、按被告以外之人於審判外之陳述，雖不符前4條之規定，而
    經當事人於審判程序同意作為證據，法院審酌該言詞陳述或
    書面陳述作成時之情況，認為適當者，亦得為證據。當事人
    、代理人或辯護人於法院調查證據時，知有第159條第1項不
    得為證據之情形，而未於言詞辯論終結前聲明異議者，視為
    有前項之同意，刑事訴訟法第159條之5定有明文。立法意旨
    在於傳聞證據未經當事人之反對詰問予以核實，原則上先予
    排除，惟若當事人已放棄詰問或未聲明異議，基於證據資料
    愈豐富，愈有助於真實發現之理念，且強化言詞辯論主義，
    法院自可承認該傳聞證據例外有證據能力。經查，本案檢察
    官、被告及選任辯護人，均未爭執本判決所引用之下列其餘
    各項證據之證據能力，復未於言詞辯論終結前聲明異議，本
    院審酌各該證據作成時之情形，亦無違法或不當取證之瑕疵
    ，且均與本案之待證事實有關，認以之作為本案之證據亦無
    不適當之情形，應認下列各項證據均有證據能力。
貳、實體之說明：
一、訊據被告楊宗翰固坦認於上開時地，其所騎駛之重型機車與
    告訴人曾和英所騎駛之重型機車有發生碰撞，並肇致告訴人
    受傷之事實，惟矢口否認有何過失犯行，辯稱：伊經過梅亭
    街時，即打左轉方向燈，確認後方車況沒有問題，就切到內
    側車道，準備左轉往健行路方向，當時有發生輕微的碰撞，
    但不知道告訴人是直接碰撞到伊的車子還是告訴人倒地後才
    碰到伊的車子云云。經查：
  (一)被告上開犯行，業據告訴人曾和英、告訴代理人傅建中指訴
    歷歷，復有道路交通事故現場圖、道路交通事故調查報告表
    （一）、（二）、臺中市○○○道路交通事故談話紀錄表、
    臺中市○○○道路交通事故初步分析研判表、照片等附卷（
    他字卷第51至70頁）可稽。
  (二)被告雖以上詞置辯，惟查，被告於99年3月15日8時許之談話
    紀錄表上供稱：「我有打方向燈，我行至行人穿越道上開始
    打左方向燈」等語（見99年3月15日之臺中市○○○道路交
    通事故談話紀錄表）；又於99年6月4日14時45分許之談話紀
    錄表上供稱：「我打方向燈的位置在路口前有打方向燈，位
    置我不知道」等語（見99年6月4日之臺中市○○○道路交通
    事故談話紀錄表）；復於99年8月17日偵訊時供稱：「我經
    過梅亭街時，我打左轉方向燈，確認後方車況沒有問題，就
    切到內側車道靠近雙黃線，沿著雙黃線行駛，準備左轉往健
    行路方向」、「那是我事後依據我平日騎車習慣回想的。」
    等語（他字卷第74、75頁）；及於本院供稱：我過梅亭街就
    打方向燈了，梅亭街離事故路口約100公尺、是我回想起來
    的，我確定等語（本院100年3月10日筆錄第5頁、100年3月
    24日筆錄第7頁），是被告前後所為之供述，顯然有所矛盾
    。惟查，被告於偵查及本院供稱，其遠在路口前100公尺之
    梅亭街即顯示左轉方向燈，則顯與常理有違，蓋自梅亭街至
    健行路間之梅川東路三段，依選任辯護人所庭呈之現場圖，
    約有130公尺（參本院卷附google彩色地圖），告訴人應不
    至於遠在一百多公尺外即打左轉方向燈示意左轉。被告雖又
    辯稱，因梅亭街與健行路間尚有「尚德街77巷」可左轉，伊
    有時候會在該巷子左轉等語（本院100年3月10日筆錄第6頁
    ），惟查，尚德街77巷距健行路亦有約68公尺，一般人亦不
    至於會在如此遠的距離即打左轉方向燈，且若被告當時遠在
    60多公尺外即打左轉方向燈，而其經過該巷口時又不左轉，
    豈非讓後方車輛無所適從？另參諸被告於99年3月15日8時許
    在現場之談話紀錄表上即表示「我行至行人穿越道上開始打
    左方向燈」，並緊著其後簽名確認，此時距車禍發生時間（
    同日7時18分許）甚短，相較於其於99年6月4日14時45分許
    在談話紀錄表上之供述「我打方向燈的位置在路口前有打方
    向燈，位置我不知道」，已是車禍發生後2個多月，之前之
    記憶自較清晰而可採，而被告於99年8月17日偵查中及本院
    100年3月24日審理時，則又更進一步供稱：「我經過梅亭街
    時，即打左轉方向燈」、「是我回想起來的，我可以確定」
    ，反較之前的2次談話紀錄表之記憶清楚，此顯然違背一般
    人之記憶會隨著時間的經過而逐漸模糊之經驗法則有違，故
    本院認被告嗣後翻異前詞，顯係為逃避責任，並不足採。是
    被告經過系爭路口之行人穿越道始顯示左轉方向燈，明顯違
    反應於距交岔路口30公尺前顯示方向燈之規定，被告有疏未
    注意上開行車注意義務之過失情節，應堪認定。
  (三)另經勘驗現場監視器錄影光碟結果為：「一、被告機車在進
    入畫面前，對向有兩台機車靠路中間行駛。二、被告機車進
    入畫面後，未往後看或比手勢，無法判斷有無打方向燈。三
    、告訴人機車是在被告左後方進入路口，無法判斷是否在對
    向車道行駛。四、告訴人機車倒地位置尚未達路口中間點位
    置。五、告訴人機車倒地後，有滑行一小段後停止。六、被
    告於告訴人倒地時，有往後看，機車繼續行駛至左前方路口
    停下，往回跑至告訴人機車處查看。七、被告機車進入畫面
    後，有往左切的角度。」有本院100年3月10日勘驗筆錄附卷
    可稽。由上開勘驗結果可知，被告之機車在進入路口後即有
    往左偏即左轉之動作，且當時之位置尚未達路口中間點處，
    足見被告騎車經過人行穿越道後，即行左轉，致使在其左後
    方之告訴人不及反應被告將進行左轉，因而車頭不慎撞及被
    告車輛之左後方。選任辯護人雖以：依照王肇基所著「車禍
    鑑定原理與案例分析」，所謂路口中心處為中心點直徑三公
    尺之圓圈地帶（參他字卷第119頁），惟查，該書有關該說
    明是以刮號之附帶說明方式為之，且是指「一般路口」，否
    則如狹小之鄉○○路，若亦以此為標準，則所有路口處均為
    路口中心處，殊不合理，且此是作者之個人見解，尚非屬有
    權機關之解釋。此參諸高雄市○○○○○路口中心點之100
    公分直徑為路口中心處（參他字卷第121頁）即明。故選任
    辯護人此部分所述，尚不可採。另觀之道路交通安全規則第
    102條第1項第5、7款「按汽車行駛至交岔路口，其行進、轉
    彎，應依下列規定：五左轉彎時，應距交岔路口30公尺前顯
    示方向燈或手勢，換入內側車道或左轉車道，行至交岔路口
    中心處左轉，並不得占用來車道搶先左轉」、「轉彎車應讓
    直行車先行。」之規範意旨，除在維護該交岔路口對向車道
    來車直行之優先路權外，亦兼有維護同向同一車道位在該左
    轉車後方欲直行之車輛，有一定充裕之空間及時間，以便反
    應前車欲左轉，而隨即採取之行車安全措施，此自同條第8
    款則定有「『對向行駛之左右轉車輛』已轉彎須進入同一車
    道時，…」，有明文規定是對向行駛之車輛，而同條第7款
    則無此規定，足見同條第7款之「轉彎車應讓直行車先行」
    之規定，亦包括在同向之行駛之車輛無訛（臺灣高等法院臺
    中分院96年度交上易字第1905號同此見解），且關於車輛裝
    設左、右照後鏡為標準配備之意義，亦即在以該間接視野裝
    置提供汽車駕駛人觀察車輛週遭、後面、側邊之交通狀況（
    因無法以目視方式直接觀察），此亦規定於交通部所發布施
    行之「車輛安全檢測基準」。是被告如有遵守道路交通安全
    規則第102條第1項第5、7款之規定，亦即騎車行駛至該交岔
    路口中心處始為左轉，則被告理應有充裕之時間及空間以左
    照後鏡觀察左側後方有無同向駛來之車輛，並讓直行之曾和
    英之機車先行，且此一充裕之時間及空間亦可提供告訴人曾
    和英騎車時判斷被告之行車動線以俾採行必要之行車安全措
    施。被告對於本件危險結果之發生，稍加注意即能認識並予
    避免，自不能免除此一行車注意義務，則被告亦無從以信賴
    原則作為抗辯以為免責（最高法院86年度台上字第2462號判
    決意旨參照）。臺灣省臺中市區車輛行車事故鑑定委員會鑑
    定及臺灣省車輛行車事故覆議鑑定委員會覆議結果均認被告
    無肇事因素（參他字卷第83、171頁），其主要理由係謂被
    告之機車係在道路近中心線處左轉彎，依道路交通之「信賴
    原則」，應不必預期左側會有逆向在來車道之直行車。惟查
    ，道路交通安全規則第102條第1項第5款之規定，係「左轉
    彎時，應距交岔路口30公尺前顯示方向燈或手勢，換入內側
    車道或左轉車道，行至交岔路口『中心處』左轉，並不得占
    用來車道搶先左轉」，並非規定係行至交岔路口「中心線處
    」即得左轉，故即便被告是在中心線處或接近中心線處左轉
    ，惟若是提前左轉而未至「中心處」始左轉，其仍有違反上
    開規定。況本件依上開說明，被告係未行至路口中心處即提
    前左轉，其有違上開規定自明。且本件依勘驗所得，於案發
    前對向車道確有2輛機車靠路中央駛來，且無閃避之動作（
    參他字卷第135至136頁照片），復有本院勘驗筆錄可參，則
    告訴人當時騎機車是否有逆向進入對向車道，亦非無疑。至
    於道路交通事故現場圖雖載告訴人之機車刮地痕係在對向車
    道，惟告訴人原在被告機車左後方欲直行，因被告機車突然
    左轉而碰撞後，被告之機車仍往左前方行駛至對向路口處，
    則依物理方向，告訴人之機車自亦會往左前方滑行（依本院
    勘驗所得，告訴人之機車於倒地後確有滑行之動作），故其
    滑入對向車道，亦屬當然，尚無法以此即證明告訴人之機車
    在事發前，確係逆向在對向車道行駛，從而上開鑑定意見以
    此為據，而認定被告無過失，委無足採，附此敘明。
  (四)本件被告於上開行為時係考領有適當之普通重型機車駕駛執
    照之人，有公路監理電子閘門證號查詢汽車駕駛人1份在卷
    可憑，被告對上開道路交通安全之規定理當知之甚詳，於騎
    駛機車時應注意前揭規定並確實遵守之。再依道路交通事故
    調查報告表（一）所載，本件事故發生當時天候晴、日間自
    然光線、柏油路面乾燥無缺陷、亦無障礙物，被告亦無不能
    注意之情事，詎竟疏未注意遵守上開規定而肇致本件交通事
    故，其有過失自明。
  (五)又告訴人曾和英確係因本件道路交通事故致受有頭部外傷合
    併臚內血腫、骨盆骨折、外傷性腦傷併右側肢體偏癱及吞嚥
    功能障礙，而致重度障礙之重傷害程度，此有中國醫藥大學
    附設醫院診斷證明書、中山醫學大學附設醫院診斷證明書、
    中華民國身心障礙手冊影本各1份附卷足憑（他字卷第7、8
    、163頁），並經中國醫藥大學附設醫院於100年3月8日以院
    醫事字第1000001838號函覆本院：「病患曾和英所受傷勢已
    達嚴重減損一肢以上之機能。」有該函附於本院卷可稽。
  (六)綜上，被告騎乘機車未於距交岔路口30公尺前顯示方向燈、
    未讓直行之告訴人機車先行及未至該交岔路口中心處即為左
    轉之違反行車注意義務之過失行為，與告訴人受有前述重傷
    害之結果間，具有相當因果關係。本案事證明確，被告犯行
    洵堪認定。
二、核被告楊宗翰所為，係犯刑法第284條第1項後段之過失傷害
    致重傷罪。又被告楊宗翰於其上開過失犯行未被發覺前，即
    在肇事現場向據報前往處理之臺中市警察局第二分局交通分
    隊員警邱錦昌自首表明肇事者身分，並接受裁判，有道路交
    通事故肇事人自首情形紀錄表附卷可稽，爰依自首之規定減
    輕其刑。爰審酌被告之過失程度及告訴人之受傷程度均非輕
    ，被告犯後否認犯行及尚未與告訴人達成和解等一切情狀，
    量處如主文所示之刑，並諭知易科罰金之折算標準。公訴人
    雖具體求處有期徒刑8月，惟本院認本案告訴人亦有未保持
    可以隨時煞停之距離之過失，且被告亦於肇事後留在現場照
    護告訴人，並向員警自首其犯行，認以量處如主文所示之刑
    為適當，併此敘明。
據上論斷，應依刑事訴訟法第299條第1項前段，刑法第284條第1
項後段、第62條前段、第41條第1項前段，刑法施行法第1條之1
第1項、第2項前段，判決如主文。
本案經檢察官楊朝嘉到庭執行職務。
中    華    民    國  100    年    4    月     7      日
                刑事第十二庭  法  官  郭瑞祥
以上正本證明與原本無異。
如不服本判決應於收受判決後10日內向本院提出上訴書狀，並應
敘述具體理由；其未敘述上訴理由者，應於上訴期間屆滿後20日
內向本院補提理由書（均須按他造當事人之人數附繕本）「切勿
逕送上級法院」。
                              書記官  黃雅青
中    華    民    國  100    年    4    月     7      日
附錄論罪科刑法條
刑法第284條：
（過失傷害罪）
因過失傷害人者，處 6 月以下有期徒刑、拘役或 5 百元以下罰
金，致重傷者，處 1 年以下有期徒刑、拘役或 5 百元以下罰金
。
從事業務之人，因業務上之過失傷害人者，處 1 年以下有期徒
刑、拘役或 1 千元以下罰金，致重傷者，處 3 年以下有期徒刑
、拘役或 2 千元以下罰金。